【裁判字號】    98,訴,798
【裁判日期】    980831
【裁判案由】    債務人異議之訴
【裁判全文】
臺灣高雄地方法院民事判決               98年度訴字第798號
原      告  乙○○○
訴訟代理人  甲○○
被      告  台灣中小企業銀行股份有限公司
法定代理人  丙○○
訴訟代理人  丁○○
上列當事人間請求債務人異議之訴事件，經本院於民國98年8 月
17日言詞辯論終結，判決如下：
    主  文
本院九十七年度司執字第三○三二三號清償債務事件對原告所為
之強制執行程序，應予撤銷。
訴訟費用由被告負擔。
    事  實  及  理  由
一、原告主張：
  (一)被告執以對訴外人郭義明之執行名義，以郭義明應負連帶保
    證債務新台幣（下同）800 萬元及利息、違約金（下稱系爭
    債務），並以原告為郭義明之繼承人，聲請鈞院97年度司執
    字第30323 號強制執行事件（下稱系爭執行事件），查封原
    告所有坐落高雄市苓雅區○○○段1 小段2783地號、面積11
    48平方公尺、權利範圍萬分之221 土地，及同段7841建號即
    門牌號碼高雄市○○區○○街88之4 號房屋（下稱系爭房地
    ），且扣押原告對訴外人台灣新光人壽保險股份有限公司高
    雄市分公司（下稱新光人壽公司）每月應領之薪資債權。而
    被告所執之執行名義，源自鈞院72年度促字第8707號確定支
    付命令（下稱系爭支付命令），並於民國85年間以鈞院85年
    度執字第2487號對郭義明聲請強制執行，未受清償而取得債
    權憑證（下稱系爭85年債權憑證），且分別於90年、94年間
    ，以系爭85年債權憑證對郭義明聲請執行，均無效果，嗣於
    97年1 月7 日以郭義明已死亡，聲請換發原告為債務人之債
    權憑證。惟郭義明已於79年7 月9 日死亡，被告前均未對郭
    義明之繼承人聲請強制執行，而對無當事人能力之郭義明為
    之，應不發生請求及時效中斷之效力，迄至97年1 月7 日始
    對郭義明之繼承人即原告聲請強制執行，是自郭義明死亡時
    起至97年1 月7 日止，已逾15年時效，原告自得拒絕給付。
    又依新修正之民法繼承編施行法第1 之3 條規定，繼承人僅
    以所得遺產為限，負清償責任，而郭義明並無遺產，是被告
    自不得再向原告請求系爭債務。為此，依強制執行法第14條
    第1 項規定，提起本件訴訟。
  (二)並聲明：系爭執行事件對原告所為之強制執行程序，應予撤
    銷。
二、被告則以：
  (一)被告於72年間，取得對訴外人即主債務人蘭芳企業股份有限
    公司（法定代理人郭義明，下稱前蘭芳公司）及連帶保證人
    郭義明之確定支付命令後，於85年間對「前蘭芳公司」及郭
    義明聲請強制執行，因未受清償，經執行法院發給系爭85年
    債權憑證，且分別於90年及94年間，以系爭85年債權憑證聲
    請強制執行，迄至97年間始知悉郭義明已於79年7 月9 日死
    亡，而聲請鈞院換發97年執字第1602號債權憑證（下稱系爭
    97年債權憑證）。又被告前併對「前蘭芳公司」及郭義明聲
    請執行，是郭義明雖已死亡，然依民法747 條、第129 條規
    定，因向主債務人「前蘭芳公司」執行，效力及於保證人郭
    義明及其繼承人，請求權時效中斷，未罹於時效，且原告亦
    未為拋棄或限定繼承，是原告主張系爭債務已罹於時效，應
    撤銷系爭執行事件之執行程序，自無理由。又原告主張民法
    繼承編施行法第1 之3 條規定，自應提出顯失公平之理由。
  (二)並聲明：駁回原告之訴。
三、兩造不爭執之事項及簡化之爭點為：
  (一)兩造不爭執事項：
  1.郭義明於79年7 月9 日死亡，原告為郭義明之繼承人。
  2.被告執以系爭支付命令，於85年間對「前蘭芳公司」及郭義
    明聲請強制執行，因未受清償，經執行法院發給系爭85年債
    權憑證，且分別於90年及94年間，以系爭85年債權憑證聲請
    強制執行，嗣於97年1 月7 日以郭義明已死亡，聲請換發原
    告為債務人之系爭97年債權憑證。
  3.被告執以對郭義明之執行名義，主張原告為郭義明之繼承人
    ，聲請本院以97年度司執字第30323 號清償債務事件，查封
    原告所有系爭房地，並扣押原告對新光人壽公司每月應領之
    薪資債權。
  4.系爭執行債務之主債務人為「前蘭芳公司」，郭義明則為連
    帶保證人，並郭義明為「前蘭芳公司」之法定代理人。
  5.被告前向「前蘭芳公司」為強制執行時，係以郭義明為「前
    蘭芳公司」之法定代理人，而於85年間執行時，變更法定代
    理人為訴外人郭威宏。又郭義明為法定代理人之「前蘭芳公
    司」已於77年12月間解散（尚未經清算程序），而郭威宏為
    法定代理人之蘭芳企業股份有限公司（下稱後蘭芳公司）係
    於78年5 月間始設立。
  6.被告之前均對郭義明聲請強制執行，直至97年間始知郭義明
    已死亡，並於97年1 月7 日對郭義明之繼承人聲請強制執行
    。
  (二)兩造爭執事項：
  1.原告主張被告對郭義明之系爭債務，已罹於時效，並為時效
    抗辯，有無理由？
  2.原告主張依新修正之民法繼承編施行法第1-3 條第2 項規定
    ，原告僅須以所得遺產為限，負清償責任，有無理由？
四、前開不爭執事項，業經原告提出郭義明戶籍謄本1 份（本院
    審卷第6 、7 頁）、系爭97年債權憑證1 份、系爭85年債權
    憑證1 份（本院審卷第8 至11頁）、「前蘭芳公司」登記資
    料查詢1 份、「後蘭芳公司」登記資料查詢1 紙（本院審卷
    第34至36頁）等為證，且經調取本院85年度執字第2487號、
    90年度執字第8020號、94年度執字第69876 號、97年度執字
    第1602號及97年度司執字第30323 號等執行卷宗核閱無訛，
    堪認為真實。茲就兩造之爭點，析述本院得心證之理由如下
    ：
  (一)原告主張被告對郭義明之系爭債務，已罹於時效，並為時效
    抗辯，有無理由？
  1.按強制執行程序，除本法有規定外，準用民事訴訟法之規定
    ；強制執行法第30條之1 定有明文。有權利能力者，有當事
    人能力；人之權利能力，始於出生，終於死亡；民事訴訟法
    第40條第1 項、民法第6 條亦有明文。是就已死亡而無當事
    人能力者，對之為請求或執行，自不生效力。
  2.查，郭義明已於79年7 月9 日死亡，並被告前均對郭義明聲
    請強制執行，直至97年1 月7 日，始對郭義明之繼承人聲請
    換發債權憑證，已如前述；是被告前所為之本院85年度執字
    第2487號、90年度執字第8020號及94年度執字第69876 號等
    執行程序，因係對於已死亡而無當事人能力之郭義明為之，
    自不發生請求之效力，亦無所謂時效中斷。
  3.被告雖於85年2 月5 日對系爭債務之主債務人「蘭芳企業股
    份有限公司」聲請執行，經本院85年度執字第2487號執行無
    結果，而發給系爭85年債權憑證，且分別於90年及94年間，
    以系爭85年債權憑證聲請強制執行。惟查，郭義明為法定代
    理人之「前蘭芳公司」已於77年12月間解散，而郭威宏為法
    定代理人之「後蘭芳公司」係於78年5 月間始設立，即「前
    蘭芳公司」與「後蘭芳公司」係屬分屬不同法人格；又被告
    所為本院85年度執字第2487號、90年度執字第8020號及94年
    度執字第69876 號等執行程序，均係對「後蘭芳公司」聲請
    強制執行，而非對「前蘭芳公司」為之，已見前述。據此，
    依民法第747 條雖規定：「向主債務人請求履行，及為其他
    中斷時效之行為，對於保證人亦生效力」，惟被告於前開執
    行程序，係對「後蘭芳公司」聲請執行，並非對系爭債務主
    債務人「前蘭芳公司」，是自無所謂已向系爭債務主債務人
    「前蘭芳公司」執行，而對保證人郭義明或其繼承人亦生時
    效中斷之情事。
  4.按法人雖為法律上權利主體，但與倫理上的自然人不同，無
    法自為或受意思表示，是對法人為意思表示時，應對其法定
    代理人為之，始生法效力。本件縱認被告所為之本院85年度
    執字第2487號、90年度執字第8020號及94年度執字第69 876
    號等執行程序，均係對「前蘭芳公司」所為，僅將法定代理
    人誤為郭威宏。惟查，「前蘭芳公司」法定代理人為郭義明
    ，而非郭威宏，則被告以郭威宏為「前蘭芳公司」法定代理
    人所為之執行，自不生效力；況「前蘭芳公司」法定代理人
    郭義明已於79年7 月9 日死亡而無當事人能力，「前蘭芳公
    司」亦為得受意思表示之法定代理人存在。從而，被告主張
    因向主債務人「前蘭芳公司」執行，效力及於保證人，請求
    權時效中斷，本件未罹於時效云云，即屬無據。
  5.按請求權，因15年間不行使而消滅；時效完成後，債務人得
    拒絕給付；民法第125 條前段、第144 條第1 項定有明文。
    查，郭義明已於79年7 月9 日死亡，被告對已死亡而無當事
    人能力之郭義明所為執行行為，不生時效中斷之效力；且被
    告亦未對系爭債務主債務人「前蘭芳公司」請求或執行，均
    如前述，堪認系爭債務請求權至遲應於94年7 月8 日罹於時
    效。而被告遲至97年1 月7 日，始以原告為郭義明之繼承人
    而聲請強制執行，如前所述，揆諸前揭說明，足徵系爭債務
    請求權已罹於時效。從而，原告主張系爭債務已罹於時效，
    即於執行名義成立後，有妨礙債權人請求之事由發生，被告
    不得再向原告請求等語，應屬有據。
  (二)原告主張系爭債務已罹於時效，並為時效抗辯，為有理由，
    業如前述，是本件應無再行審究依新修正民法繼承編施行法
    第1-3 條第2 項規定，原告是否僅須以所得遺產為限，負清
    償責任之必要，附此敘明。
五、綜上所述，被告對系爭債務已罹於時效，並原告為時效抗辯
    ，即於執行名義成立後，有妨礙債權人請求之事由發生。從
    而，原告依強制執行法第14條之1 第1 項之規定，請求撤銷
    系爭執行事件對原告所為之強制執行程序，為有理由，應予
    准許。
六、本件事證已臻明確，兩造其餘攻擊防禦方法及舉證，核與判
    決結果無影響，爰不另一一論述，附此敘明。
七、據上論結，本件原告之訴為有理由，依民事訴訟法第78條，
    判決如主文。
中    華    民    國    98    年    8     月    31    日
                  民事第五庭  法  官  洪榮家
正本係照原本作成。
如不服本判決，應於送達後20日內，向本院提出上訴狀並表明上
訴理由，如於本判決宣示後送達前提起上訴者，應於判決送達後
10日內補提上訴理由書（須附繕本）。
中    華    民    國    98    年    8     月    31    日
                  民事第五庭  法  官  胡美儀


司法院資訊處製作；財團法人民間司法改革基金會備份。
